【裁判字號】    88,保險上,64
【裁判日期】    890726
【裁判案由】    給付保險金
【裁判全文】
臺灣高等法院民事判決  八十八年度保險上字第六十四號
      上  訴  人    甲○○
      訴訟代理人    林慈發律師
      複代理人      雷淵智      住台北縣板橋市○○路○段六十七號三樓
                              .
                                住台北縣板橋市○○○路○段六十七號三樓
      被上訴人      中國人壽保險股份有限公司
                                設台北市松山區○○○路一二二號
      法定代理人    辜啟允      住台北市松山區○○○路一二二號
      訴訟代理人    林昭弘      住台北市○○○路一二二號五樓
                    李瑞升      住台北市○○○路一二二號五樓
                    李怡蕙      住台北市○○○路一二二號五樓
右當事人間請求給付保險金事件，上訴人對於中華民國八十八年十月三十日臺灣臺北
地方法院八十八年度保險字第五二號第一審判決提起上訴，本院判決如左：
    主      文
上訴駁回。
第二審訴訟費用由上訴人負擔。
    事      實
甲、上訴人方面：
一、聲明：(一)原判決廢棄。(二)被上訴人應給付上訴人新台幣（下同）二百五十萬元，
    及自八十七年九月二日起至清償日止，按年利率一分計算之遲延利息，並以遲延
    利息金額三倍計算之懲罰性賠償金。
二、陳述：除與原判決記載相同者予以引用外，補稱略以：
    (一)被上訴人之訴訟代理人於原審時，業以書面及口頭向法院承認，被上訴人係以
      上訴人之殘情合乎「意外傷害保險附約」附表所列第三級第十項「一上肢腕關
      節缺失」之殘廢標準而給付第三級殘廢保險金，同時亦符合系爭「新ＡＢＣ終
      身壽險」契約條款附表第三級第十項「一上肢腕關節缺失」之殘廢標準，而豁
      免系爭「新ＡＢＣ終身壽險」之未到期保險費。其後被上訴人更以書面及言詞
      向法院承認，在給付上訴人「一上肢腕關節缺失」之第三級殘廢保險金前，業
      已明知上訴人之左手腕已接合而未缺失，卻仍認上訴人之殘情符合「一上肢腕
      關節缺失」之殘廢程度，而予以給付第三級殘廢保險金，並豁免系爭「新ＡＢ
      Ｃ終身壽險」之未到期保險費。則對此明知之事由，被上訴人嗣後自不得再託
      詞係因上訴人之接肢行為以致不符合「一上肢腕關節缺失」之標準，蓋已生失
      權之效果。詎被上訴人見其辯詞於理難容，竟遽爾改稱係憐憫上訴人而融通給
      付，並以不具任何證據力之被上訴人公司內部簽呈為證，強詞以對。其辯詞反
      覆矛盾，所言殊非可採。
    (二)倘如被上訴人所言，其僅係就「意外傷害保險附約」為融通給付，則又何需對
      系爭「新ＡＢＣ終身壽險」為豁免未到期保險費之決定？況依「新ＡＢＣ終身
      壽險」契約條款第二十七條第一項規定，須有第二級或第三級殘廢之情事存在
      ，方可豁免未到期保險費，故被上訴人若未認上訴人之殘情合乎第三級殘廢，
      又豈會同意豁免系爭「新ＡＢＣ終身壽險」之未到期保險費？由此即可證被上
      訴人所言「融通給付」一事，實係託辭。而被上訴人要求上訴人須終止「意外
      傷害保險附約」後，始予給付第三級殘廢保險金之作法，亦與人壽保險實務有
      異，此由南山人壽及興農人壽向  鈞院提出之理賠及核保記錄可知。該二公司
      均直接依「一上肢腕關節缺失」之標準給付第三級殘廢保險金，並豁免壽險主
      契約之未到期保險費，且「意外傷害保險附約」繼續有效，並未強求上訴人終
      止。於此益可證被上訴人之作法既有違契約條款與保險法令之規定，抑且與壽
      險實務作法相左。
    (三)依系爭「新ＡＢＣ終身壽險」契約條款第二十五條第一項規定：「被保險人於
      本契約有效期間內，致成附表一所列第一級七項全殘廢程度之一者，本公司按
      身故保險金額全額給付『全殘廢保險金』。」可知，只要在「契約有效期間」
      發生之保險事故，不必同時發生或併存，雖係先後發生之數保險事故，倘其殘
      情合併已達全殘廢之程度者，保險人即須依約給付全殘廢保險金，故原審判決
      之心證理由洵屬錯誤，此由被上訴人理賠部經理洪錦江之證言可得明證。而據
      洪先生之證詞，系爭「新ＡＢＣ終身壽險」之全殘廢標準與「意外傷害保險附
      約」之全殘廢標準一樣，所異者，僅「新ＡＢＣ終身壽險」係給付因疾病或意
      外所致之第一級全殘廢保險金，且對第二、三級殘廢可豁免未到期保險費，而
      「意外傷害保險附約」則限於因意外傷害所致第一至六級殘廢，其餘事由完全
      相同。則對於因原有之「一上肢腕關節缺失」之第三級殘廢，合併「一目失明
      」之殘情，因「新ＡＢＣ終身壽險」對於「合併」一事未有詳細規定，自得類
      推適用「意外傷害保險附約」第八條第三項之規定，將二者合併殘情而為申請
      全殘廢給付之依據。
    (四)就人壽保險實務言，被上訴人既明知上訴人左手腕關節已接合未缺失，而仍依
      「左手腕關節缺失」之標準給付上訴人第三級殘廢保險金，則被上訴人在理賠
      記錄上仍應記載「給付左手腕關節缺失第三級殘廢保險金」，如興農人壽及南
      山人壽理賠記錄所載；若上訴人再投保新契約，在核保程序上亦必將「左手腕
      關節缺失」列為除外不保事項，雖然事實上左手腕關節未缺失；復因同一部位
      殘廢在保險費率精算上只計算給付一次殘廢保險金之保險費，縱然日後上訴人
      左手腕關節再行斷離缺失，亦無由再申請理賠給付。故無論就保險理賠、核保
      及精算之任一角度言，自始至終均認定上訴人左手腕關節已缺失。況上訴人之
      左手腕至今仍未恢復功能，與被上訴人公司給付第三級殘廢保險金時之殘情並
      無二致，更未減輕。則上訴人於向被上訴人申請全殘廢保險金時，其「左手腕
      關節缺失」之狀態既繼續存在，復加以「左目失明」之殘情，業已符合系爭「
      新ＡＢＣ終身壽險」附表一所列第一級第四項「一目失明及一手腕關節缺失」
      之程度，是被上訴人自應負給付全殘廢保險金之責任。然被上訴人不為給付，
      則保險費對價與保險團體之公平正義又何在？遍閱系爭契約條款及保險法令，
      並無任何相同或類似之規定；且以醫學技術之進步，異體移植手術已非難事，
      倘依被上訴人所言，日後若有接受異體移植手術者，必遭該公司拒絕理賠，則
      購買保險豈非懲罰自己！被上訴人之作法不僅對上訴人有失公平，更有違保險
      法第五十四條之一之立法意旨，對上訴人加重契約中所未規定之義務，並限制
      上訴人依保險契約及保險法所得享有之權利。揆諸保險法第五十四條之一及消
      費者保護法第十一條第一項、第十二條及消費者保護法施行細則第十四條之規
      定，縱有此種顯失公平之約定，亦屬無效，況對此未約定之事項，又有何效力
      與拘束力可言！被上訴人之作法明顯違反「契約誠信」原則、「平等互惠」原
      則、「合理期待原則」及「內容控制」原則之精神。
    (五)如認本件係因契約條款疑義所致，亦應依保險法第五十四條第二項及消費者保
      護法第十一條第二項之規定辦理，以「不明確條款解釋原則」作有利於被保險
      人或消費者之解釋。蓋保險契約係最典型之定型化契約，諦約當事人雙方之經
      濟地位及議約能力等均相距甚遠，為保護弱勢之被保險人，不得不耳！另財政
      部保險司亦以主管機關之立場，本於法律之規定，要求被上訴人「除保險公司
      能證明傷害事故之發生為被保險人（要保人或受益人）之故意行為或條款所訂
      之除外事項，應參保險法第五十四條暨第五十四條之一規定辦理。」此函釋雖
      不具行政命令之形式，然仍不失為司法院大法官會議釋字第一三七號解釋所稱
      「各機關就其職掌所作有關法規之釋示」，則依此解釋之意旨，對財政部保險
      司此項函釋，法官除非有依據法律表示合法適當之見解，而可不採為判決理由
      外，否則不可逕行排斥而不用，亦即須受拘束而作有利於上訴人之判決。
    (六)興農人壽函覆鈞院係以「全殘廢」之標準給付，與事實相符；南山人壽答稱係
      以「一目失明」之標準給付第四級殘廢，則與事實相背。蓋上訴人係與南山人
      壽以全殘廢之請求條件進行和解，故未另行向其請求解約金及遲延利息。
    (七)被上訴人之訴訟代理人曾於準備程序中辯稱，其所為「融通給付」之作法，係
      與壽險同業協議後所達成之一致作法。殊不知保險公司所負之給付義務，係本
      於保險契約之約定，無待保險業達成一致之協議後始負依約理賠之責任；而倘
      保險業有此協議之合意並進而為之，即屬公平交易法第七條所稱聯合行為，既
      未經中央主管機關許可，自非該法之所許。
    (八)原判決理由略以「第三級殘廢之認定，亦非當然即得視為其他保險金給付請求
      之依據」、「一手腕關節缺失及一目失明，既係先後發生而非並存之保險事故
      ，與契約所約定之全殘程度尚有未合」之記載，而為上訴人之請求無理由之心
      證，惟：
      1.被上訴人於八十五年九月十日給付上訴人第三級殘廢保險金時，明知上訴人
        左手腕已接合而無缺失之情狀，而仍認定其狀況為「左手腕關節缺失」，則
        此次保險事故之認定，若與其他保險事故有所競合而得申請更高等級之殘廢
        保險金時，依類推適用新ＡＢＣ終身保險契約條款第二十七條第一項及意外
        傷害保險附約條款第八條第三項之規定，該次保險事故殘廢之認定，當然得
        為合併，而為保險金給付請求之依據，而非如原審所言「非當然即得視為其
        他保險金給付請求之依據」之心證理由。
      2.依係爭新ＡＢＣ終身保險契約條款第二十五條第一項之規定得請求給付全額
        之全殘保險金，其僅規定契約有效期間內之事故即可，既未限制事故之次數
        ，亦未強制要求須為同時發生或併存發生之保險事故，倘其殘情合併已達全
        殘廢之程度，自得請求保險人給付全殘廢保險金。且從同契約條款第二十七
        條第一項益得明證。從而原審所指「一手腕關節缺失及一目失明，既係先後
        發生而非並存之保險事故，與契約所約定之全殘程度尚有未合」之之心證理
        由，洵屬錯誤。
乙、被上訴人方面：
一、聲明：(一)駁回上訴。(二)如受不利判決，願供擔保請免為假執行。
二、陳述：除與原判決記載相同者予以引用外，補稱略以：
    (一)關於上訴人之殘廢程度，依上訴人所提之彰化基督教醫院診斷書，可知其左手
      臂曾創傷致遭截肢，惟經醫院實施接合手術成功，因此上訴人左手臂並無關節
      缺失情狀存在。
    (二)意外險附約之理賠標準與系爭保險契約應否理賠並不相干
      1.上訴人左臂受創後之殘廢情狀絕非意外險附約之「殘廢程度與保險金給付等
        級表」（以下簡稱殘廢等級表）中定義之「缺失」態樣，被上訴人雖依殘廢
        等級表中所列之第三級十項（即腕關節缺失）為給付相關保險金之標準，或
        甚至同意上訴人而豁免系爭保險契約之保險費，僅係被上訴人憫其左臂傷殘
        情形所為之融通做法，申言之，被上訴人並非不知上訴人之客觀存在之殘廢
        情狀未達前述殘廢等級表中所列之第三級十項殘廢，此有被上訴人之理賠審
        核報告為證，詎料被上訴人融通給付後，上訴人竟持被上訴人為融通給付而
        參酌較嚴重等級之殘廢標準（即殘廢等級表中所列之第三級十項殘廢）為理
        由，欲併合嗣後發生之左眼失明殘廢態樣，進而依系爭保險契約殘廢等級表
        第一級第四項定義之「一目失明及一腕關節缺失」殘廢態樣，向被上訴人請
        求第一級殘廢之給付。
      2.於意外險附約之理賠放寬給付標準非謂於系爭保險契約亦須做同樣處理，蓋
        系爭保險契約與意外傷害險附約係獨立存在之不同契約，前者之應否給付或
        如何給付與後者之融通實不相干涉，甚至，應否融通給付或融通給付之標準
        為何皆操之在被上訴人，他人並無置喙餘地。上訴人數次聲稱，對於系爭保
        險契約殘廢等級表第一級第四項之「一目失明及一腕關節缺失」，關於一腕
        關節缺失之認定標準，亦應與先前為融通給付時所參酌之理賠標準相同，實
        不足採。
      3.參酌鈞院函查南山人壽保險股份有限公司對上訴人之理賠資料，可知該公司
        對於上訴人眼球外傷之理賠，「係依據個人人身意外傷害保險第四及第十五
        項殘廢項目，即一目視力永久完全喪失，理賠保險金額百分之三十五‧‧‧
        」，並未如上訴人所言合併已發生之左臂傷殘而給付第一級殘廢保險金，由
        此亦可推知被上訴人於系爭保險契約之理賠爭議，對於上訴人左臂客觀實存
        之殘廢態樣之認定，並無謬誤。
    (三)上訴人聲稱，於人身保險實務上，若認被保險人之殘廢程度符合契約條款之規
      定後，即須依約給付之，斷無藉詞要脅保戶簽立和解書並終止契約後始予理賠
      云云。惟上訴人之左臂客觀存在之殘廢態樣並非缺失，亦即其殘廢等級根本不
      符第三級十項之定義，被上訴人若確實依約給付，其殘廢等級之認定勢必低於
      第三級十項，上訴人侈言「若認被保險人之殘廢程度符合契約條款之規定後，
      即須依約給付」，試問被上訴人未依約給付否？事實上被上訴人之給付甚多於
      契約之約定，上訴人之論證前提有誤。又前述意外險附約之終止，實係因被上
      訴人基於危險考量而不同意該附約之續保所致，所謂不同意續保，係被上訴人
      對新要約之拒絕承諾，且被上訴人對於該意外險附約之理賠係契約終止前即已
      審核通過付訖，抑且亦未曾與上訴人簽訂任何形式之和解書，上訴人所述，根
      本虛偽不實。
    (四)上訴人聲稱，以醫學技術之進步，異體移植手術已非難事，倘依被上訴人所言
      ，日後若有接受異體移植手術必遭該公司拒絕理賠，則購買保險豈非懲罰自己
      ，蓋有傷不得尋求治癒之機會，此與購買保險係為謀求保障之宗旨有違云云。
      惟人因負傷患病而求醫係愛惜生命之本能表現，保險制度之精神則係為填補損
      失，於人身保險之體現則係為填補被保險人死亡或傷或病或殘所生之損失，人
      之自救既係本能表現，理當不會因是否購買保險而有不同，甚且保險之宗旨即
      係為鼓勵被保險人勇於自救，二者就人身風險之規避或轉嫁上本有相輔相成之
      功效，上訴人稱「購買保險豈非懲罰自己，蓋有傷不得尋求治癒之機會」，若
      非價值觀嚴重扭曲，欲藉保險理賠牟利，即係誤解人身保險之真諦。
    理    由
一、上訴人起訴主張其於民國八十四年十一月十日投保被上訴人公司之新ＡＢＣ終身
    壽險，保額二百五十萬元，附加個人意外傷害險保額三百萬元，嗣上訴人於八十
    五年二月十五日因意外傷害致左手腕關節以上斷離，接合後經六個月機能猶完全
    喪失，被上訴人乃以「視為左手腕關節以上缺失」之標準，依意外傷害保險附約
    條款第八條及意外傷害保險附約殘廢程度與保險金額表第三級第十項之規定，給
    付上訴人第三級殘廢保險金，並依人壽保險單條款第二十七條及人壽保險單條款
    附表一之規定，使上訴人免繳人壽保險未到期之保險費，意外傷害保險附約隨後
    終止。八十六年十月十六日，上訴人復因意外交通事故致左眼角膜穿孔傷及外傷
    性白內障，雖經治療後經六個月，視力仍在萬國式視力表零點零二之標準以下，
    依人壽保險單條款附表一註Ａ之規定，已達失明之程度。上訴人此次之失明與前
    次左手腕關節以上缺失之殘情合併，依人壽保險單條款第二十五條及人壽保險單
    條款附表一之規定，已符合第一級第四項之全殘標準，被上訴人應給付上訴人全
    殘廢保險金二百五十萬元，詎上訴人備齊文件於八十七年八月十八日向被上訴人
    提出理賠之申請，竟遭拒絕。依保險法第三十四條第一項之規定，被上訴人應在
    接到申請通知後十五日內給付，爰請求被上訴人給付上揭保險金，並自十五日屆
    滿即八十七年九月二日起至清償日止，按年利率一分計算之遲延利息，併依消費
    者保護法第五十一條之規定，請求年利率一分計算之遲延利息三倍之懲罰性賠償
    金。如認本件係因契約條款疑義所致，亦應依保險法第五十四條第二項及消費者
    保護法第十一條第二項之規定辦理，以「不明確條款解釋原則」作有利於被保險
    人或消費者之解釋。
    被上訴人則抗辯稱，依系爭之新ＡＢＣ終身保險契約條款第二十五條之約定，「
    被保險人於本契約有效期間內，致成附表一所列第一級七項全殘廢程度之一者，
    本公司按身故保險金額全額給付全殘保險金」，又契約附表一所列第一級第四項
    全殘廢程度為「一目失明及一手腕關節缺失或一目失明及一足踝關即缺失者」。
    上訴人向被上訴人請求全殘廢保險金時，其左手腕已能活動，並不符全殘廢之程
    度，再上訴人前因左手腕關節缺失之殘廢標準向被上訴人請求給付保險金，係以
    兩造間之「意外傷害保險附約」為請求依據，惟被上訴人給付上訴人保險金一百
    五十萬元後，該「意外傷害保險附約」已於八十五年十一月十日終止，上訴人本
    件請求之依據則係兩造間之「新ＡＢＣ終身保險契約」，自應依上訴人請求時之
    狀況是否達全殘廢之標準，故上訴人請求全殘廢之給付並無理由，又本件並非消
    費者保護法所提之訴訟，且被上訴人並無故意、上訴人亦無損害，上訴人復請求
    消費者保護法第五十一條之懲罰性賠償金，亦屬無據。
二、本件上訴人主張其於八十六年十月十六日，因意外交通事故致左眼角膜穿孔傷及
    外傷性白內障，雖經治療後經六個月，視力仍在萬國式視力表零點零二之標準以
    下，依人壽保險單條款附表一註Ａ之規定，已達失明之程度。而此次上訴人之失
    明與前次左手腕關節以上缺失之殘情合併，依兩造間之人壽保險單條款第二十五
    條及人壽保險單條款附表一之規定，已符合第一級第四項之全殘標準，被上訴人
    應給付上訴人全殘廢保險金二百五十萬元之事實，固據提出馬偕紀念醫院台東分
    院殘廢診斷書、台灣省嘉義醫院診斷證明書為據。又上訴人於八十五年二月十五
    日因意外傷害致左手腕關節以上斷離，接合後經六個月機能猶完全喪失，被上訴
    人乃以「視為左手腕關節以上缺失」，依意外傷害保險附約條款第八條及意外傷
    害保險附約殘廢程度與保險金額表第三級第十項之規定，給付上訴人第三級殘廢
    保險金，並依人壽保險單條款第二十七條及人壽保險單條款附表一之規定，使上
    訴人免繳人壽保險未到期之保險費，該意外傷害保險附約隨後終止，亦據上訴人
    提出保險單、意外傷害保險附約條款、意外傷害保險附約殘廢程度及保險金額表
    為證，且為兩造所不爭執。
三、上訴人於八十四年十一月十日向被上訴人公司投保新ＡＢＣ終身保險，該人壽保
    險所附加個人意外傷害險保額三百萬元之「意外傷害保險附約」，因上揭「左手
    腕關節以上缺失」而給付保險金一百五十萬元予上訴人後，於八十五年十一月十
    日終止，此為兩造所共認。再依兩造間存在之新ＡＢＣ終身保險保險單條款第二
    十五條約定：被保險人於本契約有效期間內，致成附表一所列第一級七項全殘廢
    程度之一者，本公司按身故保險金額全額給付「全殘廢保險金」。從而本件所應
    審酌者，厥為上訴人是否符合上揭人壽保險單條款附表一之規定，達第一級第四
    項之全殘標準，而得主張保險事故之發生請求保險人依約給付保險金。
  (一)查本件上訴人請求被上訴人依系爭契約第二十五條約定給付全殘廢保險金，係以
    上訴人符合於系爭保險單附表一殘廢程度表中，第一級第四項之「一目失明及一
    手腕關節缺失或一目失明及一足踝關節缺失者」為依據，是以該殘廢程度表所列
    ，上訴人依該項得請求全殘廢保險金之給付，必以「一目失明及一手腕關節缺失
    」兼具之保險事故發生為要件，即上訴人為全殘廢保險金之請求，必於請求給付
    保險金之當時，併有一目失明及一手腕關節之缺失，始得認符合契約所約定全殘
    廢之保險事故。從而，上訴人於請求被上訴人給付全殘廢保險金，雖經提出一目
    失明之診斷證明，惟其手腕關節之缺失已不存在（為上訴人所自認），則被上訴
    人以上訴人之左手腕已能活動為由，認上訴人不符於契約所定全殘廢之標準而拒
    絕全殘廢保險金之給付，即非無據。
  (二)上訴人雖以其於八十五年二月十五日因意外傷害致左手腕關節以上斷離，接合後
    經六個月機能猶完全喪失，被上訴人乃以「視為左手腕關節以上缺失」之標準，
    依意外傷害保險附約條款第八條及意外傷害保險附約殘廢程度與保險金額表第三
    級第十項之規定，給付上訴人第三級殘廢保險金，足認上訴人左手腕關節以上之
    缺失已於契約有效期間內存在，被上訴人拒絕依全殘廢理賠，前後矛盾；且一目
    失明及一手腕關節缺失之保險事故，契約既未強制要求須為同時發生或併存發生
    ，倘殘情合併已達全殘廢程度，自得請求保險人給付全殘廢保險金云云。然，
    1.依上訴人起訴之主張，其前於八十五年二月十五日因意外傷害致左手腕關節以
      上斷離，接合後經六個月機能猶完全喪失，被上訴人係以「視為左手腕關節以
      上缺失」之標準，給付上訴人第三級殘廢保險金（參上訴人之起訴狀第一頁）
      ，是被上訴人抗辯「僅係被上訴人憫上訴人左臂傷殘情形所為之融通做法，申
      言之，被上訴人並非不知上訴人之客觀存在之殘廢情狀未達前述殘廢等級表中
      所列之第三級十項殘廢，此有被上訴人之理賠審核報告為證」（本院卷九十六
      頁）等語，非屬無據。苟上訴人殘情完全符合殘廢等級表中所列之第三級十項
      殘廢情狀，又何來之「『視為』左手腕關節以上缺失」可言？是上訴人主張被
      上訴人提出之內部簽呈資為融通給付之證明，不具證據力云云，尚非可採。
    2.被上訴人既已就意外傷害保險附約以「視為左手腕關節以上缺失」為融通給付
      ，則其依系爭新ＡＢＣ終身壽險第二十七條第一項規定，本於其先前之融通辦
      法豁免未到期之保險費，亦不違情理。上訴人以被上訴人同意豁免系爭新ＡＢ
      Ｃ終身壽險之未到期保險費證明上訴人之殘情合乎第三級殘廢，亦非有理。
    3.兩造所簽訂之意外傷害保險附約第四條約定「本附約保險期間為一年，期間屆
      滿時，經本公司同意‧‧‧本附約得逐年更新繼續有效」，是附約是否於一年
      期滿後繼續更新，本即約定須經被上訴人同意。上訴人主張被上訴人要求終止
      意外傷害保險附約後，始給付第三級殘廢保險金之作法，與人壽保險實務有異
      云云；查，兩造係於八十四年十一月十日簽立傷害險附約，在每年契約期滿時
      ，被上訴人本有權決定是否續約，是上訴人此部分之主張，洵無可取。況被上
      訴人當時係慮及上訴人之殘情本不符合第三級殘廢，於融通給付之後，萬一再
      發生左手腕手指斷落之保險事故將生疑義，本來依該保險契約之約定，左手腕
      關節以上缺失之殘廢情形發生後，係不可能再有左手腕手指斷落之情況，茲以
      視為第三級殘廢給付保險金將來恐有問題，於兩造同意解除契約後，就不會有
      該問題等情，業據被上訴人之理賠部經理洪錦江到庭證述翔實（本院卷第七十
      頁）；是被上訴人抗辯上訴人左臂經手術接合後本不符第三級第十項（腕關節
      缺失）情狀，給付保險金係屬融通給付等情，洵堪採信。
    4.上訴人主張其同時向訴外人南山人壽股份有限公司（以下簡稱南山人壽）及興
      農人壽保險股份有限公司（以下簡稱興農人壽）投保，該二公司對保險金之給
      付未如被上訴人嚴苛，並請求本院向該二公司函查詳情。依南山人壽之來函所
      示，上訴人之手臂截斷傷及眼球外傷係分別在發生該二保險事故時各別給付，
      並未有兩種殘情合併給付之情況，有該公司八十九年五月十日及同年月二十九
      日覆函為憑（本院卷九九至一○四頁）；另興農人壽係與上訴人達成和解給付
      慰問金，有興農人壽八十八年六月二十六日之覆函可佐（木院卷一一八頁），
      所謂和解即雙方互相讓步以終止爭執。是由該二公司之來函，不能證明上訴人
      之情況已達全殘廢之程度。
  (三)上訴人另主張如認本件係因契約條款疑義所致，亦應依保險法第五十四條第二項
    及消費者保護法第十一條第二項之規定辦理，以「不明確條款解釋原則」作有利
    於被保險人或消費者之解釋。惟如(一)所述，上訴人請求給付保險金之當時，其手
    腕關節之缺失已不存在，不符合契約所約定全殘廢之標準，對於契約條款之解釋
    並無疑義，自無適用「不明確條款解釋原則」之必要。
四、綜上所述，本件上訴人主張其已符合全殘廢標準，為不足採，被上訴人抗辯上訴
    人殘廢之程度未達「一目失明及一手腕關節缺失」尚屬可信。從而，上訴人主張
    本於保險契約之法律關係，請求被上訴人給付全殘廢保險金二百五十萬元，及自
    八十七年九月二日起至清償日止，按年利率一分計算之遲延利息，併依消費者保
    護法第五十一條之規定，請求年利率一分計算之遲延利息三倍之懲罰性賠償金，
    為無理由，不應准許。其假執行之聲請亦失所附麗，應併予駁回。原審為上訴人
    敗訴之判決，及駁回其假執行之聲請，並無不合。上訴意旨指摘原判決不當，求
    予廢棄改判，為無理由，應予駁回。
五、本件事證已臻明確，兩造其餘攻擊防禦方法或與本件無涉或與判決結果不生影響
    ，毋庸一一論列。
六、據上論結，本件上訴為無理由，依民事訴訟法第四百四十九條第一項、第七十八
    條，判決如主文。
中      華      民      國    八十九   年       七     月     二十六    日
                                民事第九庭
                                    審判長法  官  吳  謙  仁
                                          法  官  陳  玉  完
                                          法  官  蘇  瑞  華
右正本係照原本作成。
如不服本判決，應於收受送達後二十日內向本院提出上訴書狀，其未表明上訴理由者
，並應於提出上訴後二十日內向本院補提理由書狀（均須按他造當事人之人數附繕本
），且依後附民事訴訟法第四百六十六條之一規定辦理。
中      華      民      國    八十九    年      七      月    二十八    日
                                          書記官  賴  以  真
附錄：
民事訴訟法第四百六十六條之一：
對於第二審判決上訴，上訴人應委任律師為訴訟代理人，但上訴人或其法定代理人具
有律師資格者，不在此限。
上訴人之配偶、三親等內之血親、二親等內之姻親，或上訴人為法人、中央或地方機
關時，其所屬專任人員具有律師資格其經法院認為適當者，亦得為第三審訴訟代理人
。
第一項但書及第二項情形，應於提起上訴或委任釋明之。
上訴人未依第一項、第二項規定委任訴訟代理人，或雖依第二項委任，法院認為不適
當者，第二審法院應定其先命補正。逾期未補正亦未依第四百六十六條之二為聲請者
，第二審法院應以上訴不合法裁定駁回之。


司法院資訊處製作；財團法人民間司法改革基金會備份。
